ACORDAO-COMPLETO-2537080

ACÓRDÃO 3194/2022 ATA 18/2022 - PRIMEIRA CÂMARA

VISTOS, relatados e discutidos estes autos, que tratam da análise da reversão da pensão militar instituída por Ovídio Cunha de Almeida, ato emitido pelo Comando do Exército e encaminhado ao Tribunal de Contas da União para fins de apreciação e registro.
ACORDAM os Ministros do Tribunal de Contas da União, reunidos em sessão da 1ª Câmara, ante as razões expostas pelo Relator e com fundamento no art. 71, inciso III, da Constituição Federal de 1988; nos arts. 1º, inciso V, e 39, inciso II, da Lei 8.443/1992 e nos arts. 1º, inciso VIII, e 260, § 1º, do Regimento Interno, em:
9.1. considerar legal e autorizar o registro do ato de pensão militar de interesse de Joana D'Arc Marques de Almeida, Márcia Marques Almeida de Ataíde, Maria Cristina Marques Almeida e Terezinha Marques de Almeida;
9.2. encaminhar cópia desta decisão ao Comando do Exército, informando-lhe que o inteiro teor do relatório e voto que o fundamentam podem ser consultados no endereço eletrônico www.tcu.gov.br/acordaos.

Exame da reversão da pensão militar instituído por Ovídio Cunha de Almeida, ato emitido pelo Comando do Exército e encaminhado ao Tribunal de Contas da União para fins de apreciação e registro.

Primeira Câmara

Comando do Exército

3. Interessadas: Joana D'Arc Marques de Almeida (XXX.106.802-XX); Márcia Marques Almeida de Ataíde (XXX.262.622-XX); Maria Cristina Marques Almeida (XXX.939.002-XX); e Terezinha Marques de Almeida (XXX.507.802-XX)

13.1. Ministros presentes: Walton Alencar Rodrigues (Presidente), Vital do Rêgo e Jorge Oliveira (Relator).
13.2. Ministro-Substituto convocado: Augusto Sherman Cavalcanti.
13.3. Ministro-Substituto presente: Weder de Oliveira.

JORGE OLIVEIRA

Trata-se de ato de reversão da pensão militar instituído por Ovídio Cunha de Almeida, encaminhado pelo Comando do Exército, para fins de registro, à apreciação do Tribunal de Contas da União - (TCU) .
2.	Apresento, a seguir, excerto da análise da matéria pela Secretaria de Fiscalização de Integridade de Atos e Pagamentos de Pessoal e de Benefícios Sociais - (Sefip) :
	" (...) 
	Exame das Constatações
	9. Ato: 43221/2016 - Reversão - Interessado: Ovídio Cunha de Almeida - CPF: XXX.693.242-XX
	9.1. Beneficiários: Márcia Marques Almeida de Ataíde - CPF: XXX.262.622-XX, filha; Maria Cristina Marques Almeida - CPF: XXX.939.002-XX, filha; Joana D'Arc Marques de Almeida - CPF: XXX.106.802-XX, filha; e Terezinha Marques de Almeida - CPF: XXX.507.802-XX, filha.
	9.2. Parecer do Controle Interno: considerar o ato legal.
	9.3. Constatações e análises: 
	9.3.1. Posto/Graduação de referência para cálculo dos proventos de reforma não correspondente ao último posto/graduação na ativa.
	a. Justificativa do Gestor de Pessoal: Documentação comprobatória nas páginas 37, 51 e 52 do processo. Gestor anexou os seguintes documentos: PORT-078-S1-DIP/1982, DOU de 15 MAR 82-Documento oficial.
	b. Análise do Controle Interno: Justificativa do gestor esclarece pendência.
	c. Análise da Equipe Técnica: Legal
	Verificado o ato inicial de pensão militar do instituidor (Ato 10003479-08-2010-000011-7, apreciado pela legalidade) constata-se que o militar contava com 34 anos, 10 meses e 1 dia de tempo de serviço, sendo reformado por limite de idade e com proventos de Cabo. No ato inicial consta que o militar contribuiu para fins de pensão militar para a graduação de Cabo, sendo que passou para a reserva com proventos de Cabo por contar com mais de 30 anos de serviço.
	Dessa forma, entende-se que não há irregularidade na graduação que serve de base para os proventos da pensão em tela, tendo em vista ser o mesmo da reforma por limite de idade e que o instituidor tinha tempo para levar uma graduação acima por ocasião de sua passagem para a reserva.
	No que se refere a acumulação de cargos/proventos públicos, verifica-se que não há acumulação por parte dos beneficiários, sendo que Joana D'Arc Marques de Almeida encontra-se falecida.
	9.3.2. Há outro ato na base de mesmo CPF, mesmo órgão e o mesmo tipo, e que ainda não foi apreciado. Ato encontrado no e-Pessoal: 43228/2016 (TCU) .
	a. Justificativa do Gestor de Pessoal: Não há. Verificação efetuada no âmbito do TCU.
	b. Análise do Controle Interno:  Não há. Verificação efetuada no âmbito do TCU.
	c. Análise da Equipe Técnica: Legal
	O Ato 43228/2016 já foi analisado e autuado no TC Processo 044.449/2021-6.
	9.4. O quadro resumo de ocorrências e, quando for o caso, o detalhamento da norma legal e da jurisprudência para as inconsistências acima elencadas encontra-se no anexo II dessa instrução. 
	9.5. Encaminhamento do ato: 
	9.5.1. Considerar legal e conceder registro ao ato de Ovídio Cunha de Almeida. 
	CONCLUSÃO
	10. A abrangência e a profundidade das verificações levadas a efeito fundamentam convicção de que o Ato 43221/2016 pode ser apreciado pela legalidade, em razão de não terem sido encontradas irregularidades no ato, de acordo com o item 'Exame das Constatações' desta instrução.
	PROPOSTA DE ENCAMINHAMENTO
	11. Ante o exposto, com fundamento no art. 71, inciso III, da Constituição Federal; no art. 1º, inciso V, e no art. 39, incisos I e II, da Lei 8.443/1992; no art. 260 do Regimento Interno do Tribunal de Contas da União, propõe-se: 
	11.1. Considerar legal e conceder registro ao ato de Ovídio Cunha de Almeida."
	3. O Ministério Público junto ao TCU, representado neste processo pelo Procurador  Júlio Marcelo de Oliveira, divergiu da unidade técnica quanto ao cômputo do tempo de serviço ativo do instituidor, motivo pela qual opina pela ilegalidade do ato em exame, com base nas seguintes considerações:
	"O militar possuía a graduação de Soldado na atividade e na reserva passou a receber proventos de Cabo. Tendo em vista que ele ingressou no serviço ativo em 27/07/1947 e foi para a reserva remunerada em 22/05/1968 (vide a data de desligamento constante da peça 3, p. 9) , não contava mais de 30 anos de serviço, por ocasião de sua inativação.
	De acordo com as informações do formulário e-Pessoal, o interessado laborou por 19 anos, 10 meses e 1 dia de tempo de serviço até 29/12/2000.
	Para efeito dos aumentos previstos no art. 50 da Lei 6.880/1980, em sua redação original, era necessário que o militar contasse mais de 30 anos de serviço: 
	'Art. 50. São direitos dos militares:
	(...) 
	II - a percepção de remuneração correspondente ao grau hierárquico superior ou melhoria da mesma quando, ao ser transferido para a inatividade, contar mais de 30 (trinta) anos de serviço;'
	O ato em apreço é, portanto, ilegal uma vez que o instituidor não implementou o tempo de serviço mínimo necessário para a fazer jus ao aumento dos proventos.
	O Tribunal de Contas da União deliberou nesse sentido, ao prolatar o Acórdão 8202/2019-TCU-Segunda Câmara, cujo sumário dispõe o seguinte:
	'PESSOAL. REFORMA. VANTAGEM PREVISTA NO ART. 50, INCISO II, DA LEI 6.880/1980. REVOGAÇÃO PELA MEDIDA PROVISÓRIA 2.131/2000. NÃO CUMPRIMENTO, POR UM DOS INTERESSADOS, DOS REQUISITOS TEMPORAIS NECESSÁRIOS PARA A AQUISIÇÃO DO DIREITO. ILEGALIDADE DE UM ATO, COM NEGATIVA DE REGISTRO. LEGALIDADE DOS DEMAIS ATOS, COM DETERMINAÇÃO PARA OS REGISTROS CORRESPONDENTES.'
	O ato em apreço foi encaminhado pelo Controle Interno em 22/06/2017, de modo que, até a presente data, não houve o decurso do prazo de cinco anos previsto pelo Supremo Tribunal Federal, no âmbito do RE 636.553, para a apreciação de atos de natureza complexa, por parte do Tribunal de Contas da União.
	Ante o exposto, o Ministério Público de Contas manifesta-se pela ilegalidade e negativa de registro da pensão militar instituída por Ovídio Cunha de Almeida, em favor das beneficiárias."
	É o relatório.

não há.

Procurador Júlio Marcelo de Oliveira

PENSÃO MILITAR. COMANDO DO EXÉRCITO. PROVENTOS DA REFORMA CALCULADOS COM BASE NO SOLDO DO POSTO ACIMA. TEMPO DE SERVIÇO SUPERIOR A 30 ANOS. POSSIBILIDADE. ATO LEGAL. REGISTRO.

PENSÃO MILITAR (PMIL)

Secretaria de Fiscalização de Integridade de Atos e Pagamentos de Pessoal e de Benefícios Sociais (Sefip)

Em exame o ato de reversão da pensão militar instituída por Ovídio Cunha de Almeida, ex-soldado do exército. O benefício, calculado sobre o soldo de Cabo, foi pago à sua viúva, Maria Madalena Marques Almeida, até 08/05/2015, data de seu falecimento. A partir dessa data, a pensão reverteu para as cinco filhas do instituidor. 
2.	Aprecia-se, nestes autos, a concessão de pensão às filhas Márcia Marques Almeida de Ataíde, Maria Cristina Marques Almeida, Joana D'Arc Marques de Almeida e Terezinha Marques de Almeida. A quinta filha, Ângela Maria Marques de Almeida, teve seu benefício apreciado em outro processo (TC Processo 044.449/2021-6) , com julgamento pela legalidade e autorização de registro (Acórdão 1461/2022-TCU-Segunda Câmara.
3.	Após examinar a matéria, a Secretaria de Fiscalização de Integridade de Atos e Pagamentos de Pessoal e de Benefícios Sociais - Sefip opinou pela legalidade do ato. 
4.	Por seu turno, o Ministério Público junto ao TCU assinalou que, por ocasião do ingresso de Ovídio Cunha de Almeida na reserva militar, este contaria com menos de 30 anos de serviço, o que não lhe daria o direito de perceber remuneração correspondente ao grau hierárquico superior. Propôs, assim, o julgamento pela ilegalidade do ato em comento.
5.	Com as devidas escusas por divergir do Ministério Público, verifico que o instituidor reuniu as condições legais para a percepção da vantagem, como passo a demonstrar.
6.	Ovídio Cunha de Almeida sentou praça em 27/07/1947, com 22 anos de idade (nascimento em 15/01/1925) . Seu ingresso tardio no exército, após os 18 anos, foi decorrente da alteração da legislação do serviço militar. 
7.	O Decreto-Lei 1.187, de 4 de abril de 1939, que previa a prestação de serviço militar ativo pelos jovens de 21 anos, selecionados, voluntários ou sorteados, foi revogado pelo Decreto-lei 9.500, de 23 de julho de 1946, que baixou a idade para 18 anos e continha a seguinte regra de transição:
	"Art. 156. Nos Estados de Bahia, Sergipe, Pernambuco, Paraíba, Rio Grande do Norte, Pará, Amazonas, Piauí, Ceará, Maranhão, Rio de Janeiro, São Paulo, Mato Grosso, Distrito Federal, e Territórios do Acre, Amapá, Guaporé, Ponta Porã e Rio Branco, serão incorporados: em 1947, as classes de 1925 e 1926; em 1948, as classes de 1927 e 1928; em 1949, as classes de 1929 e 1930; e em 1950, as classes de 1931 e 1932." (grifei) 
8.	Após o serviço militar obrigatório, Ovídio continuou a servir na força como soldado engajado. Seu ingresso na reserva remunerada ocorreu em 06/05/1968, sendo reformado em 05/03/1982 por exceder a idade limite para permanência na reserva.
9.	De acordo com sua ficha cadastral (peça 3, pp. 9-10) , o ex-militar possuía, na data de seu ingresso na inatividade (06/05/1968) , 19 anos, 10 meses e 1 dia de serviço ativo e mais 15 anos de tempo adicional, a exemplo do previsto no art. 137, inciso VI, da Lei 6.880/1980, cuja redação, vigente à época, autorizava o cômputo em dobro do tempo de serviço do militar prestado nas guarnições especiais.
10.	Assim, por ocasião de sua reforma, Ovídio Cunha de Almeida contava com um tempo total de 34 anos, 10 meses e 1 dia, fazendo jus a que seus proventos fossem calculados com base no soldo do posto subsequente - Cabo. Essas informações constam de seu assentamento funcional (peça 3, p.10) , que também registra o julgamento pela legalidade da concessão pelo TCU, em 02/09/1982, conforme carimbo acostado ao documento.
11.	Do mesmo modo, o ato inicial de pensão militar à viúva foi julgado legal pelo Acórdão 5226/2010-TCU-Primeira Câmara. Importante observar que todas as concessões apreciadas pelo TCU, desde a reforma do ex-militar, já previam o recebimento de proventos relativos ao posto de Cabo.
12.	Assim, esclarecido o ponto suscitado pelo MPTCU e verificado que a concessão em exame atende aos preceitos legais, cumpre julgá-la legal, ordenando seu registro.
	Ante o exposto, manifesto-me de acordo com a proposta de encaminhamento da unidade técnica e voto por que o Tribunal adote a minuta de acórdão que ora submeto à deliberação deste Colegiado.
TCU, Sala das Sessões, em 7 de junho de 2022.
JORGE OLIVEIRA 
Relator